【裁判字號】    97,訴,1231
【裁判日期】    970521
【裁判案由】    搶奪等
【裁判全文】
臺灣彰化地方法院刑事判決              97年度訴字第1231號
公  訴  人  臺灣彰化地方法院檢察署檢察官
被      告  丙○○
            丁○○
上列被告因搶奪等案件，經檢察官提起公訴（97年度偵字第3502
號），本院依簡式審判程序判決如下：
    主  文
丙○○共同竊盜，累犯，處有期徒刑伍月，扣案鑰匙壹把沒收之
。又共同意圖為自己不法之所有，而搶奪他人之動產，累犯，處
有期徒刑拾月。應執行有期徒刑壹年貳月，扣案鑰匙壹把沒收之
。
丁○○共同竊盜，累犯，處有期徒刑伍月，扣案鑰匙壹把沒收之
。又共同意圖為自己不法之所有，而搶奪他人之動產，累犯，處
有期徒刑捌月。應執行有期徒刑壹年，扣案鑰匙壹把沒收之。
    事  實
一、丙○○前因搶奪及施用毒品案件，經臺灣基隆地方法院分別
    以92年度訴字第60號判決、92年度訴字第112 號判決判處有
    期徒刑1 年6 月、7 月確定，上開二案並另定應執行刑為有
    期徒刑1 年9 月確定，經送監執行，於民國94年2 月26日縮
    短刑期期滿執行完畢；又因施用毒品、搶奪、偽造文書案件
    ，經臺灣基隆地方法院分別以94年度訴字第714 號判決、94
    年度訴字第795 號判決、94年度訴字第913 號判決判處有期
    徒刑10月、2 年、1 年確定，上開三罪經減刑及定應執行刑
    ，甫於96年10月26日縮短刑期假釋出監並付保護管束（尚未
    執行完畢）。丁○○前因施用毒品案件，經本院以89年度訴
    字第1253號、90年度訴字第739 號判決分別判處有期徒刑7
    月、10月確定，上開二案經送監接續執行，於91年12月5 日
    縮短刑期假釋出監，嗣經撤銷假釋，入監執行殘刑4 月29日
    ，於93年2 月27日執行完畢；又因施用毒品、竊盜案件，經
    臺灣基隆地方法院分別以93年度訴字第887 號判決、94年度
    易字第50號判決、94年度訴字第422 號判決判處有期徒刑10
    月、10月、11月確定，另因施用毒品、竊盜案件，經臺灣板
    橋地方法院分別以94年度易字第565 號判決、94年度易字第
    782 號判決判處有期徒刑6 月、1 年確定，上開五罪經減刑
    及定應執行刑，甫於96年10月19日縮短刑期假釋出監並付保
    護管束，於96年11月22日假釋期滿未經撤銷假釋，其未執行
    之刑，以已執行論。詎均不知警惕，僅因丙○○缺錢花用，
    與丁○○謀議行搶，渠二人即擬定由丁○○提供鑰匙為竊盜
    工具，供丙○○下手竊取機車，再由丙○○騎乘該機車搶奪
    路人，所得財物共同花用之計畫，謀議既定，遂分別為下列
    行為：
    (一)渠二人共同意圖為自己不法之所有，並基於竊盜之犯意聯
      絡，於97年4 月11日上午，由丁○○提供其所有之鑰匙1
      把予丙○○作為竊盜工具，並於同日上午10時20分許騎乘
      機車搭載丙○○至彰化縣員林鎮○○街115 號建物前，由
      丙○○下車，持丁○○所交付之鑰匙1 把，發動甲○○所
      有車牌號碼NOH-279 號機車引擎，隨即騎乘離開現場而竊
      取得手。
    (二)渠二人另共同意圖為自己不法之所有，並基於搶奪之犯意
      聯絡，推由丙○○騎乘上開機車行搶，丁○○則先行至臺
      灣彰化地方法院檢察署公告欄處等候。丙○○即於同日上
      午10時45分許，在彰化縣員林鎮○○里○○路與信義街口
      ，乘乙○○不備，以徒手拉取之方式，搶奪乙○○之手提
      包1 只（內有現金新臺幣〈下同〉3,000 元、身分證與健
      保卡各1 張）得手，搶得現金供二人購買毒品、香菸及用
      餐花用，其於物品則棄置於排水溝內。
    嗣於同日晚間11時20分許，為警循線在丁○○位於彰化縣大
    城鄉○○村○○路35號之住處扣得鑰匙1 把，並在丙○○身
    上扣得花用剩餘之搶得款項200 元，另在彰化縣員林鎮○○
    路○ 段277 巷12弄1 號建物之地下停車場起獲車牌號碼NOH-
    279 號機車。
二、案經乙○○訴由彰化縣警察局芳苑分局報告臺灣彰化地方法
    院檢察署檢察官偵查起訴。
    理  由
一、本件被告丙○○、丁○○所涉為死刑、無期徒刑、最輕本刑
    為3 年以上有期徒刑或高等法院管轄第一審案件以外之罪，
    並於本院行準備程序時就被訴事實為有罪之陳述，本院合議
    庭依刑事訴訟法第273 條之1 第1 項規定，裁定改由受命法
    官獨任行簡式審判程序，先予敘明。
二、上揭犯罪事實，業據被告丙○○、丁○○於警詢、偵查中及
    本院訊問、審理時坦承不諱（見警卷第1 、3 頁，偵卷第12
    、15、19、21頁，本院97年4 月24日訊問筆錄、同年5 月7
    日準備程序及審判筆錄），渠等2 人所述互核相符，並與證
    人即告訴人乙○○、證人即被害人甲○○於警詢之證述相符
    （見警卷第5 至8 頁），且有現場照片3 張（警卷第24頁）
    、監視錄影翻拍畫面2 張（警卷第26頁）、扣案鑰匙1 把可
    證，足認被告自白與事實相符，本件事證明確，被告2 人犯
    行堪以認定，應予依法論科。
三、核被告丙○○、丁○○所為，均係犯刑法第320 條第1 項竊
    盜罪嫌、同法第325 條第1 項搶奪罪。被告2 人就上開竊盜
    犯行有犯意聯絡及行為分擔，就上開搶奪犯行則係被告2 人
    事前共謀，並推由被告丙○○下手實施，均應論以共同正犯
    。被告2 人所犯上開2 罪，犯意各別，行為互殊，應予分論
    併罰。被告丙○○前因搶奪及施用毒品案件，經臺灣基隆地
    方法院分別以92年度訴字第60號判決、92年度訴字第112 號
    判決判處有期徒刑1 年6 月、7 月確定，上開二案並另定應
    執行刑為有期徒刑1 年9 月確定，經送監執行，於94年2 月
    26日縮短刑期期滿執行完畢；丁○○前因施用毒品案件，經
    本院以89年度訴字第1253號、90年度訴字第739 號判決分別
    判處有期徒刑7 月、10月確定，上開二案經送監接續執行，
    於91年12月5 日縮短刑期假釋出監，嗣經撤銷假釋，入監執
    行殘刑4 月29日，於93年2 月27日執行完畢；又因施用毒品
    、竊盜案件，經臺灣基隆地方法院分別以93年度訴字第887
    號判決、94年度易字第50號判決、94年度訴字第422 號判決
    判處有期徒刑10月、10月、11月確定，另因施用毒品、竊盜
    案件，經臺灣板橋地方法院分別以94年度易字第565 號判決
    、94年度易字第782 號判決判處有期徒刑6 月、1 年確定，
    上開五罪經減刑及定應執行刑，甫於96年10月19日縮短刑期
    假釋出監並付保護管束，於96年11月22日假釋期滿未經撤銷
    假釋，其未執行之刑，以已執行論，有臺灣高等法院被告前
    案紀錄表可稽，被告2 人皆係於有期徒刑執行完畢後5年 內
    又故意再犯本案之2 罪，均為累犯，應依刑法第47條第1 項
    規定，各加重其刑。爰審酌被告丙○○前有多次搶奪前科，
    現仍在假釋期間，被告丁○○亦有數次竊盜前科，甫因減刑
    假釋出監，均仍不思以正途謀生，復為貪圖不法利益共同謀
    議竊取及搶奪他人物品供己花用，渠等所為不惟侵害他人財
    產法益，復對人身安全、社會治安造成重大危害，甚不足取
    ，惟渠等皆坦承犯行，犯後態度尚屬良好，並考量其犯罪手
    段、智識程度等一切情狀，認公訴人請求量處有期徒刑4 年
    之刑，核屬過重，爰分別量處如主文所示之刑，並定其應執
    行刑，以資懲儆。
四、扣案鑰匙1 把，係被告丁○○所有之物，供被告2 人共同為
    本案竊盜犯行所用，業據被告2 人供述明確，爰依刑法第38
    條第1 項第2 款規定宣告沒收。至扣案現金200 元、重型機
    車1 部，分別係被告2 人搶奪、竊盜所得之物，各屬於告訴
    人乙○○、被害人甲○○所有，並業經告訴人及被害人領回
    ，有贓物認領保管單2 紙在卷足憑（見警卷第17、18頁），
    且非屬違禁物，本院自無從宣告沒收，附此敘明。
五、至公訴意旨另建請本院因被告2 人正值壯年，不思努力工作
    ，反以不勞而獲方式奪取他人財物，嚴重危害社會治安，應
    令入勞動場所強制工作，以資矯正等語，固非無見。惟按保
    安處分係針對受處分人將來之危險性所為之處置，以達教化
    、治療之目的，為刑罰之補充制度。我國現行刑法採刑罰與
    保安處分雙軌制，係在維持行為責任之刑罰原則下，為協助
    行為人再社會化之功能，以及改善行為人潛在之危險性格，
    期能達成根治犯罪原因、預防犯罪之特別目的；是保安處分
    中之強制工作，旨在對嚴重職業性犯罪及欠缺正確工作觀念
    或無正常工作因而犯罪者，強制其從事勞動，學習一技之長
    及正確之謀生觀念，使其日後重返社會，能適應社會生活。
    按竊盜犯贓物犯保安處分條例第3 條第1 項規定：「18歲以
    上之竊盜犯、贓物犯，有左列情形之一者，得於刑之執行前
    ，令入勞動場所強制工作：一有犯罪習慣者。二以犯竊盜罪
    或贓物罪為常業者。」乃授權法院「得」依具體情狀決定是
    否令有竊盜、贓物犯罪習慣及以犯竊盜罪、贓物罪為常業之
    被告入勞動場所強制工作，而非「必」宣告之，即係本於保
    安處分應受比例原則之規範，使保安處分之宣告，與行為人
    所為行為之嚴重性、行為人所表現之危險性及對於行為人未
    來行為之期待性相當之意旨而制定，而由法院視行為人之危
    險性格，決定應否令入勞動處所強制工作，以達預防之目的
    （最高法院91年度臺上字第4625號判決意旨可資參照）。又
    按刑法第90條第1 項規定：「有犯罪之習慣或因遊蕩或懶惰
    成習而犯罪者，於刑之執行前，令入勞動場所，強制工作。
    」即係本於保安處分應受比例原則之規範，使保安處分之宣
    告，與行為人所為行為之嚴重性、行為人所表現之危險性及
    對於行為人未來行為之期待性相當之意旨而制定，而由法院
    視行為人之危險性格，決定應否令入勞動處所強制工作，以
    達預防之目的；所謂「有犯罪之習慣」係指對於犯罪以為日
    常之惰性行為，乃一種犯罪之習性，至所犯之罪名為何，是
    否同一，則非所問（最高法院94年度臺上字第6611號判決意
    旨參照）。經查：
  (一)被告丙○○前分別於92年、94年間因搶奪案件，經臺灣基隆
    地方法院判處罪刑確定，已如前述，並有臺灣高等法院被告
    前案紀錄表1 份在卷可按，其又再為本件竊盜及搶奪犯行，
    固屬不該，惟其於本件竊盜犯行前，並無竊盜前科，於本件
    搶奪犯行前，僅有2 次搶奪前科紀錄，犯罪時間復有相當間
    隔，是否僅據此即得認定被告丙○○有竊盜、搶奪之犯罪習
    慣，尚非無疑。是以，被告固應接受刑之執行，以接受責任
    之抵償，惟尚未至必須宣告強制工作之程度，蓋本院考量保
    安處分係刑罰以外之補充性制度，其目的在於預防社會危險
    性；而所謂強制工作，係指以強制方式而使人從事勞動工作
    ；名為保安處分，就剝奪人身自由而言，實與刑罰無異，有
    違反人民有免於勞動強制之自由之虞，自必須對於真正具有
    社會危險性之行為人始可宣告之，否則，難免違背比例原則
    之虞，自以不宣告為原則，而以宣告為例外。因此，本件既
    尚無積極證據足以證明被告係竊盜、搶奪罪之習慣犯，更無
    積極證據足以證明其有在刑之執行前，有先行強制工作之必
    要性，本院認無宣告強制工作之必要，併予指明。
  (二)被告丁○○除於94年間因2 次犯竊盜案件，經臺灣基隆地方
    法院以94年度易字第50號判決判處有期徒刑10月確定，及經
    臺灣板橋地方法院以94年度易字第782 號判決判處有期徒刑
    1 年確定外，並無其他竊盜或搶奪犯罪前科紀錄，此有臺灣
    高等法院被告前案紀錄表存卷可查，尚難據此即認定被告有
    竊盜或搶奪之犯罪習慣，況其所本次竊取及搶奪之財物金額
    非鉅，犯罪後又能坦承犯行，尚知悔悟，是依比例原則，綜
    合其所表現之危險性及對其未來之期待性等情以觀，本院因
    認宣告如主文所示之刑，與被告犯行之處罰已屬相當，並足
    收儆懲之效，尚無另宣告強制工作以預防矯治其社會危險性
    之必要，爰不諭知於刑之執行前令入勞動場所強制工作，附
    此敘明。
據上論斷，應依刑事訴訟法第273 條之1 第1 項、第299 條第1
項，刑法第28條、第320 條第1 項、第325 條第1 項、第47條第
1 項、第51條第5 款、第38條第1 項第2 款，刑法施行法第1 條
之1 第1 項、第2 項前段，判決如主文。
本案經檢察官余建國到庭執行職務。
中    華    民    國    97    年    5     月    21    日
                  刑事第五庭  法  官  楊舒嵐
以上正本證明與原本無異。
如不服本判決，應於判決送達後10日內，向本院提出上訴書狀，
上訴書狀應「敘述具體上訴理由」，並按他造當事人之人數附繕
本。「切勿逕送上級法院」。
告訴人或被害人對於判決如有不服具備理由請求檢察官上訴者，
其上訴期間之計算係以檢察官收受判決正本之日期為準。
中    華    民    國    97    年    5     月    21    日
                              書記官  張木松
附錄論罪科刑法條：
中華民國刑法第320條第1項
（普通竊盜罪、竊佔罪）
意圖為自己或第三人不法之所有，而竊取他人之動產者，為竊盜
罪，處 5 年以下有期徒刑、拘役或 5 百元以下罰金。
中華民國刑法第325條第1項
（普通搶奪罪）
意圖為自己或第三人不法之所有，而搶奪他人之動產者，處 6 月
以上 5 年以下有期徒刑。


司法院資訊處製作；財團法人民間司法改革基金會備份。
